臺灣臺東地方法院民事判決
110年度原訴字第16號
原      告  凱基商業銀行股份有限公司

法定代理人  魏寶生
訴訟代理人  莊政潔
被      告  高金福
被      告  鄧威順


被  代位人  高福雄（即鄧威松）  

上列當事人間請求代位分割遺產事件，本院於民國110年07月20
日言詞辯論終結，判決如下：
    主  文
一、被告、被代位人坐落：臺東縣○○市○○○段000地號土地公同共
    有1/1所有權，准予分割。分割之方法：分割為被告、被代
    位人分別共有，應有部分之比例均為1/3。
二、被告、被代位人坐落：臺東縣○○市○○○段○000地號土地、②76
    建號建物公同共有2/3所有權，准予分割。分割之方法：分
    割為被告、被代位人分別共有，應有部分之比例均為2/9。
三、訴訟費用，依被告、被代位人依各別分得第一項、第二項不
    動產應有部分之價值，比例負擔之。
    事  實
壹、程序方面：
    被告鄧威順、高福雄經合法通知，未於言詞辯論期日到場，
    查無民事訴訟法第386條各款所列之情形，爰依原告之聲請
    ，由其一造辯論而為判決，合先敘明。
貳、原告主張：
一、坐落臺東縣○○市○○○○○段000地號土地（下稱497土地），由
    被告、被代位人因繼承取得公同共有1/1所有權登記，其內
    部應繼分權利之比例均為1/3。㈡富岡南段①504地號土地（下
    稱504土地）、②76建號建物（即臺東市○○路0段000巷00號房
    屋）（以下合稱系爭房地），由被告、被代位人因繼承取得
    公同共有2/3所有權登記，其等內部應繼分之比例均為1/3（
    即對系爭房地所有權之權利比例均為2/9（計算方式：2/3×1
    /3）。㈢門牌為臺東縣○○市○○里00號未辦保存登記建物（下
    稱系爭建物）因已滅失，此部分不請求（上開㈠㈡合稱系爭公
    同共有財產）。
二、被代位人高福雄目前尚結欠原告約新臺幣（下同）40,345元
    ，及相關之利息。而被告被代位人除前揭公同共有財產所有
    權之權利外之其他財產，不足以清償積欠原告之債務，被代
    位人卻怠於行使分割系爭公同共有財產之權利，致原告無法
    對之取償，並以起訴狀繕本送達被告，表示終止系爭公同共
    有財產關係之意思，爰依民法第242條、第824條第2項、第1
    164條本文，代位分割系爭公同共有財產之法律關係起訴，
    併聲明求為判決：如主文所示。
參、被告高金福則以：
    對將被告系爭公同共有財產之所有權，分割為被告分別共有
    ，沒意見。請鈞院斟酌分割之方法。
肆、下列重要事實，經原告、到場被告在言詞辯論期日，所確認
    及辯論後不爭執，自應堪信為真實，本院爰逕採為辯論及判
    決之基礎。
一、原告對被代位人高福雄（更名前為鄧威松，即被告鄧威順之
    弟）有系爭債權之經過：
    萬泰商業銀行股份有限公司（下稱萬泰銀行）對被代位人高
    福雄（即鄧威松）向聲請臺灣花蓮地方法院核發93年度促字
    第7109號支付命令（下稱系爭支付命令）確定後，該銀行以
    系爭支付命令及確定證明書為執行名義（執行名義內容：被
    代位人應向萬泰銀行清償新臺幣4萬0,345元，及其中3萬9,6
    35元應自民國93年05月29日起至清償日止，按年利率20％計
    算之利息，並賠償督促程序費用），對被代位人向該院聲請
    98年度司執字第5111號清償債務強制執行事件（下稱系爭執
    行事件），嗣因查無可供執行之財產，於98年08月10日核發
    花院能98司執廉5111字第015322號債權憑證（下稱系爭債證
    ，第10頁該債證影本）在案。
二、被代位人：：
  ㈠自103年07月25日從投保單位佑福營造工程有限公司退保勞
　  工保險後，迄未再加保（限制閱覽卷第24頁：勞保局被保險
　  人投保資料查詢表）。
  ㈡據原告起訴狀稱：被代位人目前尚結欠如系爭債證所示金額
　  之債務（第07頁起訴狀內載）。
三、坐落臺東縣○○市
  ○○○○段000地號土地（下稱497土地）所有權，由被告、被
    代位人，以繼承為登記原因，於105年03月10日取得公同共
    有1/1所有權登記，其內部應繼分權利之比例均為1/3（第49
    頁、第55頁：土地登記謄本、異動索引）。
  ㈡富岡南段①504地號土地（下稱504土地）、②76建號建物
    （即臺東市○○路0段000巷00號房屋）（以下合稱系爭房
    地）所有權，目前登記為：①訴外人高卉妗（即被告高金福
    之姐）分別共有所有權、應有部分1/3；②由被告、被代位
    人，以繼承為登記原因，於105年03月10日取得公同共有2/3
    所有權登記，其等內部應繼分之比例均為1/3（即對系爭房
    地所有權之權利比例均為2/9（計算方式：2/3×1/3），第51
    頁至第54頁、第56頁至第61頁：土地登記謄本、異動索
    引）。
  ㈢上開㈠㈡合稱系爭公同共有財產。
四、本件適用之法條：民法
  ①第242條本文「債務人怠於行使其權利時，債權人因保全債
    權，得以自己之名義，行使其權利。」。
  ②第243條本文「前條債權人之權利，非於債務人負遲延責任
    時，不得行使。」。
五、原告、到場被告對本院卷內之資料、函文等證據資料，經本
    院提示後，對該等證據資料之形式真正，均不爭執，但其實
    質之證明力，由本院逕為認定。本件證據資料既已充足，無
    庸再傳訊證人或調查其他證據，請法院依卷內證據資料而為
    判斷。
伍、本件經兩造同意行集中審理，並整理及協議簡化限縮爭點為
    ：除兩造不爭執之部分外，原告請求如其訴之聲明所示，即
    將被告公同共有所有權之①系爭土地、②系爭房地，分割為被
    告分別共有應有部分之比例？
陸、得心證之理由： 
一、原告得代位被代位人高福雄行使終止系爭公同共有財產所有
    權之公同共有關係，及訴請分割系爭公同共有財產所有權：
    按①「債務人怠於行使其權利時，『債權人』因保全債權，
    得以自己之名義，行使其權利。」（民法第242條本文）。
    「在公同共有遺產分割自由之原則下，民法第1164條規定，
    繼承人得隨時請求分割遺產，該條所稱之『得隨時請求分割』
    ，..自應解為包含請求終止公同共有關係在內，俾繼承人之
    公同共有關係歸於消滅而成為分別共有..。」（最高法院93
    年度台上字第2609號民事裁判要旨參照）。②「..公同關係
    之存續既非不可終止，則公同共有人中之一人或數人於訴訟
    外或於起訴時，以訴狀向其他公同共有人表示終止公同關係
    之意思..。」（最高法院37年上字第7357號民事判例意
    旨參照）。經查：㈠原告對被代位人有系爭債權憑證所示之
    債權，被代位人本得向其他系爭公同共有財產之共有人表示
    終止系爭公同共有關係之意思，而請求分割系爭公同共有財
    產，以清償其對原告之債務。㈡而被代位人怠於行使前揭分
    割之權利，致原告無法對之取償，故原告自得代位被代位人
    ，以訴狀向其他公同共有人表示終止系爭公同共有關係之意
    思，併訴請分割系爭公同共同共有財產所有權，確有保全債
    權之必要，應符合代位權行使要件。
二、次按①「公同共有物之分割，除法律另有規定外，準用關於
    共有物分割之規定。」（民法第830條第2項）。「分割之方
    法不能協議決定..，法院得因任何共有人之請求，命為下列
    之分配：一、以原物分配於各共有人。但各共有人均受原物
    之分配顯有困難者，得將原物分配於部分共有人。二、原物
    分配顯有困難時，得變賣共有物，以價金分配於各共有人；
    或以原物之一部分分配於各共有人，他部分變賣，以價金分
    配於各共有人」（民法第824條第2項）。②「..提起請求分
    割共有物之訴，應由法院依民法第824條命為適當之分配，
    不受任何共有人主張之拘束..。」（最高法院49年台上字第
    2569號民事判例意指參照）。經查：本院經斟酌當事人之聲
    明、共有物之性質、經濟效用及全體共有人利益等情，認為
    ：系爭公同共有財產所有權，宜按如主文第1項至第2項所示
    應有部分之比例，分割為分別共有為適當。
三、而被告鄧威順、高福雄經合法通知，未於言詞辯論期日到場
    爭執，復未提出答辯書狀以供本院斟酌。惟依前揭證據資料
    所示，已足認定原告之主張為真。
四、綜上所述，原告以：對被代位人有債權，而被代位人怠於行
    使對系爭公同共有財產所有權之分割請求權，故原告依民法
    第242條、第824條第2項、第1164條之規定，代位被代位人
    請求分割系爭公同共有財產，為有理由，應予准許。
柒、據上論結，本件原告之訴為有理由，依民事訴訟法第80條之
    1分割、第87條第1項、第385條第1項前段之規定，判決如
    主文第1項至2項所示。
捌、訴訟費用額之部分：依後附計算書確定如主文第3項所示。
中　　華　　民　　國　　110 　年　　7 　　月　　23　　日
                  民事第一庭  法  官  陳兆翔    
以上正本，係照原本作成。
如對本判決上訴，須於判決送達後20日內，向本院提出上訴狀。
如委任律師提起上訴者，應一併繳納上訴審裁判費。
中　　華　　民　　國　　110 　年　　7 　　月　　23　　日
                              書記官　李彥勲
計算書：
項        目        金　額（新臺幣）　　
第一審裁判費　　    11,296元（第05頁：裁判費收據）